臺灣臺中地方法院刑事判決　　　　　 95年度中簡上字第913號
上　訴　人
即　被　告　丁○○
輔　佐　人
即被告之父　丙○○
上列上訴人即被告因違反動產擔保交易法案件，不服本院臺中簡
易庭中華民國95年10月30日95年度中簡字第2479號第一審簡易判
決（聲請簡易判決處刑案號：95年度偵字第13831號）提起上訴
，本院管轄第二審之合議庭認不得以簡易判決處刑，改依通常程
序審理，逕為第一審判決如下：
    主  文
原判決撤銷。
丁○○無罪。
    理  由
一、聲請簡易判決處刑意旨略以：上訴人即被告（下稱被告）丁○○於民國90年10月27日，以動產擔保交易附條件買賣之方
    式，向告訴人中天機車租賃行即岩高名購買車號ALD－072號
    重型機車1部，為動產擔保交易之債務人。雙方約定總價款
    為新臺幣（下同）43,800元，分12期給付，除頭期款支付3,
    000元外，每月1期，每期付款3,400元，標的物存放地點為
    臺中市○○區○○路3段156號，在價款未付清前，標的物所
    有權仍屬於出賣人所有，買受人僅得依約占有使用，不得任
    意遷移或為其他處分。詎被告於支付頭期款取得上開機車後
    ，僅於91年4月及10月間某日各支付3,400元，嗣後即意圖為
    自己不法之利益，擅自於91年底某日，將上開機車遷移至臺
    中縣太平市○村○○街31巷10弄10號之居處，致告訴人追索無
    著受有損害，因認被告涉有動產擔保交易法第38條之意圖為
    自己不法之利益，將標的物遷移，致生損害於債權人罪嫌等
    語。
二、聲請人認被告涉有上開罪嫌，無非係以告訴代理人甲○○於
    偵查中之指訴，並有被告簽立之附條件買賣契約書、訪查照
    片訪查照片3張在卷可稽。且被告於91年底，將上開機車遷
    移至臺中縣太平市之居處等情，亦據被告、證人即其父丙○○於偵查中供述或證述在卷。又被告於繳納頭期款後，遲至
    91年4月開始繳納第1期分期款，其間已相隔半年，嗣又隔半
    年即91年10月間，始再繳納第2期款，此有繳款單在卷可參
    。是依被告與告訴人之上開附條件買賣契約第7條約定，當
    時分期款已因被告遲未繳納而全部到期，告訴人因而得依動
    產擔保交易法第28條第1項規定取回上開機車。被告既知告
    訴人有權取回上開機車求償，卻於91年底，擅自將機車遷移
    至上開居所，自對告訴人無從至約定處所取回該車求償致生
    損害一事有所認識，其所涉上開犯罪此時已然成立。反觀被
    告係於遷移上開機車至臺中縣太平市居所時，始商請證人丙○○處理善後等情，業據被告於偵查中供明在卷，其上開商
    請證人丙○○處理之行為，自不影響其前已成立之犯罪為其
    論罪之依據。訊據被告堅決否認有何違反動產擔保交易法之
    犯行，辯稱：其原先有依約將前開機車停放在上開約定存放
    之地點，之後因車禍受傷住院開刀後，即住在其父丙○○位
    於臺中縣太平市○村○○街31巷10弄10號住處休養，上開機車
    因此而停放在前開居所，後來因入伍服兵役，故委託其父丙○○跟告訴人處理分期款付款事宜，其並無不法利益之意圖
    ，且上開機車來源不明，告訴人將來源不明機車出售，本不
    得申辦動產擔保交易之登記，亦不應令負前開罪名之罪責等
    語。
三、按犯罪事實應依證據認定之，無證據不得認定犯罪事實，又
    不能證明被告犯罪者，應諭知無罪之判決，刑事訴訟法第15
    4條第2項、第301條第1項分別定有明文。次按動產擔保交易
    法第38條意圖不法之利益，將標的物遷移，致生損害於債權
    人罪之成立，除在客觀上有將標的物遷移及致生損害於債權
    人之行為外，在行為人主觀上尚須具有意圖不法利益之犯意
    始足當之。經查：
  (一)按未滿20歲之限制行為能力之人，依民法第77條、第79條之
    規定，其所定民事契約固屬效力未定，但仍非無效之契約，
    縱事後法定代理人不予承認，亦僅使該契約不發生應有之效
    力而已，即無給付價金之義務，與其是否擔任契約當事人之
    地位無涉。已滿18歲之限制行為能力人既簽訂動產擔保交易
    契約，即屬債務人，雖因法定代理人不承認契約，而毋庸履
    行契約義務，但其已滿18歲，有完全之責任能力，仍應負動
    產擔保交易法第38條之罪責。被告於簽定前開附條件買賣契
    約時雖為限制行為能力人，惟當時其既已年滿19歲，具有完
    全之責任能力，依上揭說明，其仍係前開附條件買賣契約之
    債務人，得為動產擔保交易法第38條之罪處罰之主體，況證
    人丙○○於被告成年後之92年3月7日，代被告繳納二期分期
    款6千8百元與告訴人等情，已據證人丙○○於本院審理時證
    述在卷，核與告訴代理人甲○○於本院審理時陳述情節相符
    ，足認上開附條件買賣契約業經被告之法定代理人加以承認
    已生其效力無誤；又查上開機車目前仍登記為告訴人所有，
    有車號查詢重型機車車籍資料1紙附卷可稽，被告認上開機
    車來源不明，不得為前開動產擔保交易之登記，容有誤會，
    合先敘明。
  (二)證人丙○○於本院審理時已證稱：被告於90年10月間原本住
    在臺中市○○區○○路3段156號，91年8月份到醫院住院，
    因被告之受傷，要開刀把身體的鋼鐵取出來，被告在開刀後
    ，當兵前，曾跟伊說有欠告訴人錢，要伊幫忙處理機車分期
    款，伊就開一張面額6,800元支票給告訴人，繳納2期分期款
    ，是被告請前開機車行的人來向伊收取的，該人收取分期款
    時告訴伊被告1期要繳3,400元，每期到了都會來跟伊收錢，
    但之後，均未再前來收取分期款，目前上開機車因無法騎乘
    仍停放在伊前開住處等語。且被告確曾因右股骨陳舊性骨折
    、左股骨轉子間陳舊性骨折等症狀，自91年8月21日起至同
    月26日，在國軍臺中總醫院附設民眾診療服務處住院，於同
    月22日接受內固定拔除手術等情，此有上開民眾診療處91年
    12月30日出具之診斷證明書1份附原審卷可按，而被告係於
    92年1月2日入伍服役乙節，亦有法務部戶役政連結作業系統
    被告個人兵籍資料1紙在偵卷可憑，復參以告訴代理人甲○○於偵查中陳稱：因為無法證實是否業務員於收款時對被告
    講好要去收款，故也有可能是業務員未主動去向被告收款等
    語（見偵卷第34頁）；復於本院審理時陳稱：被告一開始沒
    有繳納分期款時，告訴人並沒有去做訪查或訪視，依規定是
    要做，但本件沒有做，91年4月第1期分期款是告訴人派人去
    收款的等語，堪認證人丙○○前開證言應屬真實。告訴人岩
    高名於原審到庭時固指訴：當初係約定由被告親自至其所經
    營之機車行繳款或匯款等語，惟與告訴代理人甲○○前開陳
    述互有出入，顯有瑕疵，即難採為不利被告之認定。
  (三)綜上所述，被告既係因傷手術出院後需暫住證人丙○○前開
    住處休養，始將前開機車遷移至該址停放，自難謂其遷移上
    開機車時，主觀上即具有不法利益之意圖。又被告於遷移前
    開機車後，非僅於91年10月自行繳付第2期分期款，復於92
    年1月2日入伍服役前，委託證人丙○○代為繳付第3期、第4
    期分期款，如被告確有不法利益之意圖者，則其在遷移前開
    機車後，衡情當無再續繳及委託證人丙○○代繳分期款之理
    ，堪認被告主觀上應無不法利益之意圖甚明，被告上開所辯
    ，應堪採信。又被告未按前開契約約定分期款給付日期繳款
    ，復因傷休養將前開機車遷移至上開居所，在民事上或有構
    成給付遲延等債務不履行之可能，並影響告訴人圓滿行使其
    求償權，惟被告主觀上既不具有不法利益之意圖，已如前述
    ，尚難徒以其違反民事契約上義務之行為，令負前開罪名之
    罪責，聲請人認被告明知告訴人有權取回上開機車求償，卻
    於91年底，擅自將機車遷移至上開居所，自對告訴人無從至
    約定處所取回該車求償致生損害一事有所認識，其所涉上開
    犯罪斯時已然成立等論據，稍嫌率斷。此外，復查無其他積
    極證據足資證明被告將前開機車遷移時，其主觀上具有何不
    法利益之意圖，本件尚不能證明被告犯罪。原審予以論罪科
    刑，自有未合。被告上訴否認犯罪，指摘原判決不當，為有
    理由。從而，檢察官之聲請簡易判決處刑即顯有不當，具有
    刑事訴訟法第451條之1第4項所列不得以簡易判決處刑之情
    形，依同法第452條之規定，應適用通常程序審判之，自應
    由本院合議庭逕依通常程序為第一審判決，將原判決撤銷，
    並為無罪判決之諭知。
據上論斷，應依刑事訴訟法第455條之1第1項、第3項、第452條
、第369條第1項前段、第364條、第301條第1項，判決如主文。
本案經檢察官乙○○到庭執行職務。
中　　華　　民　　國　　96　　年　　2 　　月　　7 　　日
                      臺灣臺中地方法院刑事第11庭
                            審判長法　官  吳進發
                                  法　官　莊嘉蕙
                                  法　官　丁智慧
上正本證明與原本無異。
如不服本判決，應於判決送達後10日內向本院提出上訴狀 (應附
繕本)。「切勿逕送上級法院」。
                                  書記官  陳淑華
中　　華　　民　　國　　96　　年　　2 　　月　　7 　　日
